臺灣雲林地方法院民事判決
110年度訴字第479號
原      告  林嘉盈  
訴訟代理人  王士銘律師
被      告  鄭孟綸  
法定代理人  鄭宥榆  
訴訟代理人  張智學律師
上列當事人間請求所有權移轉登記事件，本院於民國111年3月8
日言詞辯論終結，判決如下：
    主      文
原告之訴駁回。
訴訟費用由原告負擔。
　　事實及理由
一、原告主張：
  ㈠原告世居於雲林縣○○市○○街00號（下稱杭州街84號），其坐
    落基地與地上建物分別為雲林縣○○市○○○段○○○○段00000地號
    土地與同段716建號建物（下稱系爭房地），系爭房地由原
    告於民國88年間向他人購買取得。因原告與訴外人即先夫鄭
    永昌婚後雖育有5名子女即證人丙○○、訴外人鄭絢尹、訴外
    人即被告法定代理人戊○○、證人乙○○及證人己○○，但皆為女
    子而無男性。原告書念不多，又囿於傳統傳宗接代觀念，故
    於102年6月25日由戊○○將其婚生子女即被告張恩旗改名為丁○○，以傳遞鄭家香火。戊○○將被告改姓後，便不斷要求原告
    須將系爭房地贈與被告，斯時因原告身體尚仍穩健，體魄無
    礙，故未同意將系爭房地贈與被告。殊料，此舉竟招來被告
    與戊○○的不悅，從102年改姓後到106年間，由四女及五女前
    往桃園拜託戊○○回家看看年邁的原告前，被告及戊○○足足有
    4年餘未曾回家探視，或者打過一通電話。迄於107年間，原
    告已近七旬老人，感覺體力已無法負荷，日常生活需要有人
    在旁幫忙攙扶，原告與子女商談後，遂與戊○○約定被告與戊○○都要搬回來和原告一起住○○○街00號，由其二人照顧原告
    生活起居，並且讓原告在該屋住到百年之後，系爭房地就贈
    與給被告，之後戊○○即要求原告須履行贈與義務，因原告心
    軟，拗不過戊○○之要求，遂於107年7月5日以贈與名義將系
    爭房地所有權移轉登記予被告。被告於107年7月20日申報系
    爭房地所有權移轉登記原因雖是勾選買賣，然因地政機關與
    稅務機關所管轄事務範圍不同，地政機關並不干涉所有權移
    轉原因為「贈與或買賣」，而稅務機關只關注於課徵遺產及
    贈與稅法第5條第6項提出已支付價款之確實證明，且該已支
    付之價款非由出賣人貸與或提供擔保向他人借得者，不在此
    限」之規定。因被告為94年次出生，尚在就讀，毫無工作能
    力，根本無資力給付買賣價金予原告，故由戊○○委託之地政
    士於107年7月5日向財政部中區國稅局申報及繳納系爭房地
    的贈與稅後，方能憑以辦理系爭房地所有權移轉事宜，故被
    告於該次取得所有權之登記謄本上，記載「登記原因發生日
    期為107年7月5日」，即指該次申報房地贈與之事。
  ㈡原告於107年7月5日以贈與方式將系爭房地所有權移轉予被告
    後，此時遇有鄭姓祖先相關祭拜之事時，皆由戊○○千里迢迢
    從桃園現住地返回原告家中張羅及負責相關祭拜之事，久久
    牽掛於原告心中，擔心鄭家無後的事也就安然放心了。然好
    景畢竟不長，於110年2月26日間，因原告身體狀況每況愈下
    ，已有些微失憶症現象，原告要求被告及戊○○應搬回系爭房
    地與原告同住，由被告及戊○○負責照顧原告生活起居，殊料
    戊○○於其家族姊妹的LINE群組竟脫口而出稱「原告可能要住
    養老院」、「其有二個小孩要照顧啊」、「我的兩個孩子需
    要我」等語。此事經由原告的五女轉達後，原告不禁潸然淚
    下，想說一輩子含辛茹苦，省吃儉用拉拔5名女兒長大，呵
    護這個家，換來的卻是如此不堪的回報，晚景淒涼，每晚憶
    及於此不禁輾轉難眠！被告及戊○○已拒絕履行其義務，要將
    原告送到養老院孤獨一生，故原告主張依民法第412條、第4
    19條之規定，向被告及戊○○主張撤銷贈與，要取回系爭房地
    所有權，戊○○乃於110年3月26日返回杭州街84號房屋，要求
    原告償還系爭房地前次辦理移轉之相關稅金及房屋裝修花費
    等共26萬元，戊○○則是將系爭房地的所有權狀正本2紙、丁○○之身分證影本1紙及印章1顆交付予原告。但被告及戊○○利
    用原告的無知，僅交付系爭房地權狀正本，卻未交付被告及
    戊○○之印鑑證明與印鑑章予原告，足證被告並無真意要將系
    爭房地所有權回復為原告所有，此時被告已顯露拒絕歸還之
    意。因系爭房地所有權狀正本已由原告保管中，而原告也無
    法單憑系爭房地之所有權狀正本就能辦理所有權移轉回復為
    原告所有，原告自此開始擔心系爭房地遭變賣，不斷催促被
    告應盡速配合辦理所有權移轉，但被告都置之不理，且於交
    付系爭房地所有權狀正本予原告之日3日後即110年3月29日
    ，向雲林斗六地政事務所申請補發系爭房地所有權狀正本，
    並由被告於公告30日期滿後，辦理新領系爭房地所有權狀。
  ㈢綜上所述，原告就系爭房地前與被告及其法定代理人達成附
    負擔之贈與，因被告已表明拒絕履行，且雖有將系爭房地之
    所有權狀正本交由原告保管中，但經催告仍未交付被告及其
    法定代理人之印鑑證明及印鑑章，故原告也無法辦理所有權
    移轉回復為原告所有，爰以起訴狀為撤銷贈與之意思表示，
    並請求被告應將系爭房地所有權移轉登記予原告。
  ㈣又原告於知悉被告不願返家照顧原告，且要將原告送到安養
    院，遂向被告催討系爭房地，欲取回系爭房地，而被告則是
    要求原告須賠償其於系爭房地過戶所支出之贈與稅、修繕費
    及2年的房屋稅及地價稅共26萬元，原告也同意再次賠償之
    ，足證兩造就系爭房地亦有解除贈與契約之意思表示合致。
  ㈤並聲明：被告應將系爭房地所有權移轉登記予原告。
二、被告則辯以：　　
  ㈠兩造於107年7月5日並無被告與戊○○都要搬回來和原告一起住
    ○○○街00號，照顧原告生活起居，並且讓原告在該屋住到百
    年後等約定，本件單純是原告以買賣為原因，將系爭房地贈
    與給被告。且被告及戊○○並未說要把原告送養老院孤獨一生
    ，原告所主張民法第412條、第419條之原因事實不存在，請
    求撤銷贈與並無理由。
  ㈡退步言，被告為未成年人，其法定代理人戊○○應為被告最佳
    利益處理事務，原告所主張之負擔及撤銷贈與，均不符合未
    成年人之最佳利益，應不發生法律上之效力。
  ㈢自從戊○○於96年4月26日離婚後，原告就一直要求戊○○將其婚
    生子女即被告改姓為鄭，以傳遞香火，並且只要被告改姓鄭
    就會將系爭房地無條件贈與被告，在原告一直要求下，戊○○
    於102年6月25日將被告改名為丁○○。證人丙○○、乙○○、己○○
    及鄭絢尹等人得知原告要將系爭房地所有權無條件贈與被告
    消息後，即展開一系列的爭產風波，導致原告害怕身後所有
    財產不能按照自己想法分配，於105年10月5日特立自書遺囑
    並指定三女即戊○○為遺囑執行人。
  ㈣原告於107年7月20日決定將系爭房地無條件贈與被告，原告
    委託證人即地政士甲○○辦理所有權移轉登記等事宜，證人甲○○在簽約時有詳細告知原告並再次確認是否心甘情願沒有任
    何對價關係沒有任何條件贈與被告？原告回答：是的，證人
    甲○○才要求原告及被告法定代理人簽名蓋章完成贈與簽約一
    事。
  ㈤108年8月10日的自書遺囑為原告自己所書寫，戊○○並無為擬
    稿之行為，原告是出於自願所撰寫，該遺囑內容並無前述附
    負擔贈與之記載。
  ㈥原告針對110年3月26日戊○○返回系爭房地，要求原告償還系
    爭房地前次辦理移轉之相關稅金及房屋裝修花費等共26萬，
    事實是原告要求戊○○將贈與被告系爭房地之所有權狀正本2
    紙、身分證影本1紙、戶籍謄本1紙交由原告保管，理由是害
    怕戊○○突然更換門鎖讓證人丙○○、乙○○、己○○等人無法回家
    ，戊○○不忍原告苦苦哀求，乃答應原告之要求。原告提出錄
    音證據，其內容只有短短43分50秒，當天戊○○11點就到系爭
    房地，13點30分離開，整整兩個半小時原告和戊○○相處在一
    起，原告為何只提供43分50秒的錄音內容？這跟原告提供不
    完整LINE對話內容一樣，只選擇對原告有利的內容呈上。
  ㈦並聲明：如主文第一項所示。
三、兩造不爭執之事實及本件之爭點：
　㈠兩造不爭執之事實：
　  ⒈原告於107年7月5日將系爭房地贈與被告（下稱系爭贈與）
      ，並於同年月24日辦理所有權移轉登記完畢。
　  ⒉被告於辦理系爭贈與之所有權移轉登記後，並未與其法定
      代理人戊○○搬至杭州街84號與原告同住。
　㈡本件之爭點：
　　⒈系爭贈與是否附有負擔，即兩造是否約定原告將系爭房地
      贈與被告之條件為被告與戊○○需搬至杭州街84號與原告同
      住，照顧原告之生活起居，並且要讓原告在該屋住到百年
      之後？
　　⒉若有，被告抗辯前項負擔及原告主張撤銷贈與，均不符合
      未成年人之最佳利益，不發生法律上之效力，是否有理由
      ？
　　⒊原告依據民法第412條、第419條之規定，主張撤銷系爭贈
      與，或主張兩造已解除契約，請求被告返還系爭房地，是
      否有理由？
四、本院之判斷：
　㈠系爭贈與是否附有負擔？原告依據民法第412條、第419條規
    定請求撤銷系爭贈與，是否有理由？
　　⒈按稱贈與者，謂當事人約定，一方以自己之財產無償給與
      他方，他方允受之契約；贈與附有負擔者，如贈與人已為
      給付而受贈人不履行其負擔時，贈與人得請求受贈人履行
      其負擔，或撤銷贈與；贈與撤銷後，贈與人得依關於不當
      得利之規定，請求返還贈與物；無法律上之原因而受利益
      ，致他人受損害者，應返還其利益。雖有法律上之原因，
      而其後己不有在者亦同，民法第406條、第412條第1項、
      第419條第2項、第179條分別定有明文。所謂附有負擔之
      贈與，係指贈與契約附有約款，使受贈人負擔應為一定給
      付之債務者而言。必其贈與契約附有此項約款，而受贈與
      人於贈與人已為給付後不履行其負擔時，贈與人始得依民
      法第412條第1項之規定撤銷贈與（最高法院92年度台上字
      第436號判決意旨參照）。次按當事人主張有利於己之事
      實者，就其事實有舉證之責任，民事訴訟法第277條定有
      明文。民事訴訟如係由原告主張權利者，應先由原告負舉
      證之責，若原告先不能舉證，以證實自己主張之事實，則
      被告就其抗辯事實即令不能舉證，或其所舉證據尚有疵累
      ，亦應駁回原告之請求。本件原告主張兩造就系爭贈與附
      有負擔之約定，為被告所否認，依法應由原告就此有利於
      己之事實，負舉證之責。
　　⒉原告固提出「我們這一家」群組對話截圖、原告與戊○○於1
      10年3月26日之對話錄音光碟及譯文、系爭房地登記謄本
      及原告於108年8月10日書立之自書遺囑為證（見調字卷第
      60-67、70-73頁，訴字卷第35-37頁），並聲請傳訊證人
      丙○○、乙○○、己○○到庭作證。惟查：
　　  ①證人即原告長女丙○○到院證稱：「（問：原告為什麼將
        系爭房地贈與給被告？這個贈與是否有負擔什麼義務？
        請妳陳述妳所知道之事實經過？）當初我媽媽身體不是
        很好，就打電話給被告法定代理人說她需要人照顧，被
        告法定代理人說如果要回來照顧，要把房子贈與給被告
        ，我媽媽就跟我們姊妹聯絡問說好不好，我們都說好，
        沒有意見，我媽就辦理過戶了。（問：要贈與系爭房地
        給被告的事情，是原告逐一打電話詢問妳們姊妹的意見
        嗎，還是在什麼場合一起討論的？）是逐一打電話問我
        們的意見。（問：是被告的法定代理人即戊○○代被告決
        定的事情，是嗎？）是。」等語（見本院卷第58-59頁
        ），證人即原告四女乙○○到庭證稱：「（問：原告為什
        麼將系爭房地贈與給被告？這個贈與是否有負擔什麼義
        務？請妳陳述妳所知道之事實經過？）被告法定代理人
        說如果房子贈與給被告的話，她會帶著被告回來與原告
        住，要照顧原告及家裡的一切。（問：為什麼妳會知道
        這件事？）因為我們都有商量過。（問：妳們在什麼時
        候、在哪裡商量過？）在電話中原告有跟我們說。（問
        ：是原告打電話告訴妳的？）是。（問：原告在電話中
        跟妳怎麼說？）那時原告說她身體不好，有打電話給被
        告法定代理人，跟她說因身體不好需要人照顧，被告法
        定代理人說，不然房子給被告，被告法定代理人與被告
        會回來跟原告同住並照顧原告，原告就打電話詢問我們
        的意見，我就回答說原告有人照顧，當然好。（問：是
        被告的法定代理人即戊○○代被告決定的事情，是嗎？）
        是。」等語（見本院卷第64-65頁），證人即原告五女
        己○○到庭證稱：「（問：原告為什麼將系爭房地贈與給
        被告？這個贈與是否有負擔什麼義務？請妳陳述妳所知
        道之事實經過？）原告之前就有打電話跟我們講到身體
        不舒服，她有跟被告法定代理人提到她身體不舒服，一
        個人住是有負擔的，被告法定代理人說，如果房子給被
        告的話，她就會與被告一起回來與原告同住，這是原告
        告訴我們的，原告詢問我們這樣好不好，我們覺得如果
        被告法定代理人願意回來照顧媽媽，我們也覺得不錯，
        所以就沒有任何的問題。（問：這是原告各別打電話詢
        問你們姊妹的意見嗎？）是。」等語（見本院卷第68-6
        9頁）。證人丙○○、乙○○、己○○雖均證稱兩造間就系爭
        贈與有前述負擔之約定等語，惟本院審酌兩造簽訂贈與
        契約時，證人丙○○、乙○○、己○○均未在場，其等均係聽
        聞自原告之轉述，所述已難據為有利於原告之認定。又
        證人甲○○到庭證稱：「（問：原告將雲林縣○○○○街00號
        房屋及坐落的土地辦理過戶給被告，是妳負責處理的，
        是嗎？）是。107年7月的時候，原告陪著戊○○到我的代
        書事務所，委託我將系爭房地辦理贈與給被告，她有要
        求要節稅，因為原告想要節稅，所以要求我用自用住宅
        的買賣優惠增值稅來辦理買賣，但是有向中區國稅局報
        贈與稅，也有繳了。（問：在辦理簽約過戶時，妳有沒
        有聽原告說系爭贈與是有負擔條件的，也就是被告及她
        的母親戊○○要搬回斗六與原告同住，照顧原告的生活起
        居，而且要讓原告在系爭房地繼續住到百年之後這件事
        ？）其他私下的約定我不知道，簽約過程中，我沒有聽
        到這些。（問：在辦理簽約過戶時，你是否有再次跟原
        告確認是否心甘情願，沒有任何對價關係，沒有任何條
        件要將系爭房地贈與被告？）我問原告有沒有保障，原
        告說都夠用，孫子很乖，女兒離過婚，要照顧孫子。而
        且辦理過戶這麼久後，原告也沒有跟我反應有什麼問題
        。」等語（見本院卷第126-127頁），證實原告與戊○○
        至代書事務所辦理系爭房地之過戶時，原告只表示要將
        系爭房地贈與被告，並未提及系爭贈與附有負擔之約定
        。另參酌原告書立之自書遺囑上記載：「因為我先生鄭
        永昌生前有交代三女兒的二兒子改從母姓為姓鄭叫丁○○
        就將不動產遺贈給丁○○，這房子給五個女兒當娘家隨時
        可以回來住，這是我和亡夫生前的決定請尊重。這個房
        子不得買賣。」等語（見訴字卷第37頁），亦足以證明
        訴外人即原告配偶鄭永昌生前即曾交代戊○○將被告改姓
        為鄭後，即將系爭房地贈與被告，與被告答辯之內容相
        吻合。再衡情倘若被告受贈系爭房地之條件為被告與其
        母戊○○須搬回斗六照顧原告之生活起居，然被告之後卻
        不得自由買賣系爭房地，讓原告5個女兒隨時可以回來
        居住，那麼對被告與戊○○極為不利，被告理應不會接受
        系爭贈與。
　　  ②原告雖另提出「我們這一家」群組之LINE對話截圖為證
        （見調字卷第60-62頁），然觀諸證人乙○○、己○○與戊○○間之對話內容，證人乙○○稱：「還是之後要請你看顧
        媽媽了！」，戊○○回答：「我們請看護」，證人乙○○再
        稱：「回斗六跟他住」「很難喔」，戊○○回答：「看狀
        況」…等語，亦不足以證明兩造間就系爭贈與確有附負
        擔之約定。
　　  ③至於原告所提出之錄音光碟及譯文（見調字卷第63-67頁
        ），充其量僅能證明戊○○曾將系爭房地的所有權狀返還
        原告之事實，亦無從證明系爭贈與附有原告所指稱之負
        擔存在。
　　  ④此外，原告所提出之其他書證，均無法證明原告主張兩
        造曾約定被告與戊○○須搬至杭州街84號與原告一起生活
        ，照顧原告生活起居，並且讓原告在該屋住到百年之後
        等事實為真正，原告復未再提出其他證據證明。
　　⒊從而，原告主張系爭贈與附有負擔，被告拒絕履行上開負
      擔，為此依據民法第412條、第419條規定請求撤銷系爭贈
      與，尚屬無據。
  ㈡原告主張兩造已合意解除系爭贈與契約，請求被告返還系爭
    房地，是否有理由？
　　⒈按未成年子女，因繼承、贈與或其他無償取得之財產，為
      其特有財產；未成年子女之特有財產，由父母共同管理。
      父母對於未成年子女之特有財產，有使用、收益之權，但
      非為子女之利益，不得處分之；對於未成年子女之權利義
      務，除法律另有規定外，由父母共同行使或負擔之，父母
      之一方不能行使權利時，由他方行使之，父母不能共同負
      擔義務時，由有能力者負擔之，民法第1087條、第1088條
      、第1089條第1項分別定有明文。由此可知，父母對於未
      成年子女之特有財產，非為子女之利益，不得處分之。
　　⒉經查，被告自原告受贈之系爭房地屬被告之特有財產，又
      被告於94年出生，有被告之戶籍謄本在卷可明（見調字卷
      第27頁）。由上開戶籍謄本所示，被告之父母於96年4月2
      6日離婚時約定被告由母親監護，即被告之權利義務由被
      告母親即戊○○行使或負擔之。而戊○○於110年3月26日將系
      爭房地的所有權狀返還原告，並自原告處取回其支出杭州
      街84號房屋之修繕費用等計26萬元等情，固堪認戊○○與原
      告間有解除系爭贈與契約之合意存在，惟因解除系爭贈與
      契約屬不利於被告之行為，戊○○不得代理被告為之，是縱
      戊○○與原告間有解除系爭贈與契約之合意存在，對被告亦
      不生效力。準此，原告主張兩造間有解除系爭贈與契約之
      合意，請求被告應將系爭房地返還原告，亦屬無據。
五、綜上所述，原告主張系爭贈與附有負擔之約定，被告拒絕履
    行負擔，主張依民法第412條、第419條之規定撤銷系爭贈與
    契約，並主張兩造有解除系爭贈與契約之合意，請求被告應
    將系爭房地之所有權移轉登記予原告，均屬無理由，應予駁
    回。
六、本件為判決之基礎已臻明確，兩造其餘之攻擊或防禦方法及
    證據，經本院斟酌後，認為均不足以影響本判決之結果，亦
    與本件爭點無涉，自無逐一詳予論駁之必要，併此說明。
七、訴訟費用負擔之依據：民事訴訟法第78條。
中　　華　　民　　國　　111 　年　　3 　　月　　22　　日
                  民事第二庭    法  官  蔡碧蓉

以上正本係照原本作成。
如對本判決上訴，須於判決送達後20日內向本院提出上訴狀（須
附繕本）。如委任律師提起上訴者，應一併繳納上訴審裁判費。
中　　華　　民　　國　　111 　年　　3 　　月　　22　　日
                                書記官　鄭蕉杏